ACORDAO-COMPLETO-2452231

ACÓRDÃO 1689/2021 ATA 3/2021 - SEGUNDA CÂMARA

VISTOS, relatados e discutidos estes autos, que, nesta fase processual, tratam de embargos de declaração opostos em face do Acórdão 12583/2020-TCU-Segunda Câmara.
	ACORDAM os Ministros do Tribunal de Contas da União, reunidos em sessão da 2ª Câmara, ante os fundamentos expostos pelo relator e com fundamento no art. 32, inciso II, e 34 da Lei 8.443/1992, em:
	9.1. conhecer dos embargos de declaração e, no mérito, rejeitá-los;
	9.2. dar ciência desta deliberação aos embargantes.

Embargos de declaração opostos em face do Acórdão 12.583/2020  2ª Câmara, que apreciou Recurso de Reconsideração contra acórdão que julgou irregulares as contas dos embargantes aplicando-lhes multa.

Segunda Câmara

Município de Ararendá/CE.

3. Embargantes: Djinaldo Barbosa de Andrade (XXX.612.763-XX) e Francisco Reginaldo Torres de Oliveira (XXX.561.033-XX).

13.1. Ministros presentes: Augusto Nardes (na Presidência), Aroldo Cedraz, Raimundo Carreiro e Jorge Oliveira (Relator).
13.2. Ministro-Substituto convocado que não participou da votação: Marcos Bemquerer Costa.

ACORDAO-COMPLETO-2498188

Acórdão 2693/2021 - Plenário

JORGE OLIVEIRA

Os autos tratam de tomada de contas especial instaurada pela Fundação Nacional de Saúde - Funasa em desfavor de José Adriano Paiva de Aguiar, ex-prefeito de Ararendá/CE (gestão 2009- 2012) , diante da não comprovação da boa e regular aplicação dos recursos federais repassados por meio do Termo de Compromisso PAC 281/2007 destinado à execução do sistema de esgotamento sanitário no referido município, sob o montante de R$ 2.680.556,81.
	2. Nesta fase processual, apreciam-se embargos de declaração (peça 234) opostos por Djinaldo Barbosa de Andrade e Francisco Reginaldo Torres de Oliveira em face do Acórdão 12583/2020-TCU-Segunda Câmara, exarado nos seguintes termos:
"VISTOS, relatados e discutidos os recursos de reconsideração interpostos por Djinaldo Barbosa de Andrade, Cláudio Éder Mendonça da Silva, Francisco Reginaldo Torres e Alini Alves Lopes contra o Acórdão 8351/2018-TCU-Segunda Câmara, que julgou irregulares suas contas especiais e lhes aplicou multa.
ACORDAM os ministros do Tribunal de Contas da União, reunidos em sessão da 2ª Câmara, ante as razões expostas pela relatora, e com fundamento nos arts. 32 e 33 da Lei 8.443/1992 e no art. 285 do Regimento Interno deste Tribunal, em:
9.1. conhecer dos recursos de reconsideração e dar-lhes provimento parcial;
9.2. alterar o subitem 9.6 do acórdão recorrido para excluir o julgamento das contas dos responsáveis; reduzir a multa imposta a Alini Alves Lopes para R$ 30.000,00 (trinta mil reais) ; e reduzir as multas aplicadas a Djinaldo Barbosa de Andrade, Cláudio Éder Mendonça da Silva e Francisco Reginaldo Torres para R$ 20.000,00 (vinte mil reais) ;
9.3. dar ciência desta deliberação aos recorrentes e aos demais destinatários da deliberação original."
	3. Os embargantes, portanto, por meio do Acórdão 8351/2018-TCU-Segunda Câmara, tiveram suas contas julgadas irregulares e foram multados com fundamento no art. 58, inciso II, da Lei 8.443/1992, pelos seguintes motivos reproduzidos no voto condutor da referida deliberação:
"13. Em linhas gerais, o MPTCU observou que, ao terem habilitado e declarado vencedora na Concorrência nº 1/2008 a aludida empresa (fictícia) , sem condições, assim, para cumprir o Termo de Compromisso PAC 281/2007, o Sr. Djinaldo Barbosa de Andrade, como então presidente da CPL, e os Srs. Francisco Reginaldo Torres de Oliveira e Cláudio Eder Mendonça da Silva, como membros da CPL, atuaram com evidente falta no dever de cuidado para a condução do processo licitatório, expondo a administração pública à aludida fraude em benefício da MA Engenharia Ltda., ao tempo em que a Sra. Alini Alves Lopes, como então secretária de obras, teria indevidamente homologado o aludido certame (Peça 1, p. 102) , além de ter figurado como a signatária do ajuste com a referida 'empresa de fachada' (Peça 1, p. 116) ."
	4. Irresignados, Djinaldo Barbosa de Andrade e Francisco Reginaldo Torres de Oliveira, entre outros responsáveis, interpuseram recurso de reconsideração que, por meio do Acórdão 12583/2020-TCU-Segunda Câmara, foram parcialmente providos para, em relação aos embargantes, excluir menção ao julgamento de suas contas e reduzir o valor das multas que lhes foram aplicadas.
	5. Agora, em sede de embargos de declaração, alegam, em síntese:
	a) omissão, por não terem sido sopesadas as circunstâncias do caso concreto em que agiram os embargantes: cumprindo ordens não manifestamente ilegais e sem disporem de treinamento nem conhecimento técnico adequado. Aduzem não ter sido configurado dolo nem culpa em suas condutas; e 
	b) omissão quanto aos parâmetros da dosimetria da multa que lhes foi imposta, sem considerar, ainda as circunstâncias do caso concreto, adotando apenas como parâmetro a multa aplicada à ex-prefeita.
	
	É o relatório.

Elísio de Azevedo Freitas (18.596/OAB-DF), representando Francisco Reginaldo Torres de Oliveira e Djinaldo Barbosa de Andrade.

Não atuou.

TOMADA DE CONTAS ESPECIAL. NÃO COMPROVAÇÃO DA BOA E REGULAR APLICAÇÃO DE RECURSOS FEDERAIS REPASSADOS. AUDIÊNCIA E CITAÇÃO DOS RESPONSÁVEIS. REJEIÇÃO DAS RAZÕES DE JUSTIFICATIVA E DAS ALEGAÇÕES DE DEFESA. CONTAS IRREGULARES. DÉBITO. MULTAS. RECURSOS DE RECONSIDERAÇÃO. ELEMENTOS INSUFICIENTES PARA AFASTAR AS SANÇÕES IMPOSTAS. CIRCUNSTÂNCIAS CAPAZES DE DIMINUIR O VALOR DA PENALIDADE. PROVIMENTO PARCIAL. EMBARGOS DE DECLARAÇÃO. CONHECIMENTO. REJEIÇÃO.

TOMADA DE CONTAS ESPECIAL (TCE)

não atuou.

Os embargos devem ser conhecidos e, no mérito, rejeitados, por ausência das alegadas omissões.
2.	Em relação às circunstâncias do caso concreto associadas às condutas dos embargantes, o voto condutor da deliberação ora embargada as abordou diretamente, conforme trecho seguinte: 
"8. De forma diversa do alegado nas razões recursais, entendo que os agentes estavam, sim, diante de ordem manifestamente ilegal. Conforme asseverou a Serur:
'5.5. (...) Ninguém assina um processo licitatório, sem ter participado dele, crendo que está agindo de acordo com a legalidade e a moralidade. Repita-se: os agentes tinham consciência dos riscos assumido ao referendar um processo licitatório no qual afirmam não ter sequer acompanhado.
5.6. Tanto a sra. Alini (ao homologar o certame, além de ter figurado como a signatária do ajuste com a referida 'empresa de fachada') , como os demais recorrentes (enquanto membros da CPL responsável pela condução do certame) , atuaram com evidente falta no dever de cuidado para com a coisa pública na condução do processo licitatório, expondo a administração pública à fraude em benefício da MA Engenharia Ltda. (mencionada pelos próprios recorrentes) . A omissão do dever de cuidado fica ainda mais evidente quando os próprios recorrentes alegam que não participaram do processo de licitação e mesmo assim o assinaram e/ou homologaram. Além disso, era dever dos agentes se cercarem de informações acerca, no mínimo, da existência da empresa. Por mais evidente que isso seja, reforça-se que não é possível se admitir a contratação de empresas inexistentes.
5.7. Desse modo, não há como se afastar a responsabilização dos recorrentes. Nem mesmo a absolvição na ação de improbidade administrativa tem esse condão.'
9. No que tange às aludidas ações civis públicas, destaco que a exceção ao princípio da independência das instâncias é a sentença proferida em juízo penal, que decide pela inexistência do fato ou pela negativa de autoria, o que não se verifica no presente caso. Desse modo, de forma independente, cumpre ao TCU exercer sua competência constitucional e legal de julgar as contas daqueles que derem causa a perda, extravio ou qualquer outra irregularidade de que resulte dano ao erário." (Grifei) 
  3.	Quanto à dosimetria da multa, o voto condutor da deliberação embargada foi claro em sua abordagem, além de ter fixado valor aderente ao estabelecido no art. 268, inciso II, do Regimento Interno do Tribunal:
"10. Outro ponto a ser tratado no presente recurso é que a deliberação combatida aplicou multa individual de mesmo valor (R$ 40.000,00) aos recorrentes e à ex-prefeita Tânia Paiva Nibon Mourão, sem que tivessem sido levados em conta, na ocasião, os distintos cargos então ocupados e as atuações específicas dos responsáveis na fraude a licitação que possibilitou a contratação, pelo Município de Ararendá/CE, de empresa fictícia (MA Engenharia Ltda.) .
11. Concordo com a unidade técnica e com o MPTCU de que à ex-prefeita deve ser aplicada multa de maior materialidade em relação aos recorrentes, por ser Tânia Paiva Nibon Mourão uma das principais mentoras do esquema fraudulento (vide sentenças à peça 131, p. 6-15) .
12. Contudo, em sintonia com a análise do Parquet, também avalio que há maior gravidade na conduta de Alini Alves Lopes quando comparada àquela dos membros da Comissão Permanente de Licitação - CPL, pois, além de ter assinado os termos de homologação e adjudicação da Concorrência 1/2008 (peça 1, p. 56) , foi a signatária, em 27/6/2008, do Contrato 2706.01/2008 com a sociedade MA Engenharia Ltda. (peça 1, p. 106-116) . Conforme pontuou o MPTCU (peça 216, p. 3) :
 '10. (...) Não é crível que gestor que ocupe o relevante cargo de secretário de obras não tenha condições, considerando o dever de lealdade que deve guardar com a Administração Pública, de se certificar, no mínimo, entre outras condições que visam garantir que o ajuste será bem executado pela contratada, que a sociedade vencedora da licitação, de fato, exista.' 
13. Desse modo, reduzo a multa de Alini Alves Lopes para R$ 30.000,00 e a dos demais recorrentes para R$ 20.000,00." (Grifei) 
	Em face do exposto, voto por que a 2ª Câmara adote a acórdão que ora submeto ao Colegiado.
TCU, Sala das Sessões Ministro Luciano Brandão Alves de Souza, em 9 de fevereiro de 2021.
JORGE OLIVEIRA 
Relator